臺灣臺北地方法院民事判決　　　　　　99年度重訴字第1064號
原　　　告　南頻電信股份有限公司
法定代理人　黃玉郎
訴訟代理人　王怡惠律師
被　　　告　遠傳電訊股份有限公司
法定代理人　徐旭東
訴訟代理人　楊文豪
　　　　　　劉興華
上列當事人間給付保證金等事件，本院於民國100 年5 月16日言
詞辯論終結，判決如下：
    主  文
原告之訴及假執行之聲請均駁回。
訴訟費用由原告負擔。
    事實及理由
壹、程序方面：
一、按因合併而消滅之公司，其權利義務，應由合併後存續或另
    立之公司承受，為公司法第75條所明文規定，而於股份有限
    公司之合併則以同法第319 條規定準用之。查本件被告於民
    國99年1 月18日經主管機關核准與訴外人和信電訊股份有限
    公司（下稱和信電訊公司）合併後，以被告為存續公司，是
    原和信電訊之權利義務關係，由合併後之被告概括承受，此
    有被告公司登記資料查詢表在卷可稽（附於本院卷第19頁）
    。
二、復按當事人得以合意定第一審管轄法院。但以關於由一定法
    律關係而生之訴訟為限。前項合意，應以文書證之，民事訴
    訟法第24條定有明文。本件原告與被告合併前身和信電訊於
    93年9 月15日曾簽訂「虛擬行動電話網路業務（MVNO）合作
    合約書」（下稱系爭合約，見本院卷第11頁至第18頁），嗣
    因就系爭合約不再續約而生後續事宜處理之爭議，原告乃與
    和信電訊公司於國家通訊傳播委員會（下稱通傳會）簽訂協
    議書（見本院卷第20頁至第21頁），依上開系爭合約第13條
    及協議書第10條約定，均合意以本院為管轄第一審法院，故
    本院就本件給付保證金等事件之訴自有管轄權。
貳、實體方面：
一、原告起訴主張：
（一）被告共應給付原告新台幣（下同）486 萬6,080 元（計算
      式：話務保證金176 萬元＋SIM卡價金310 萬6,080 元＝4
      86萬6,080 元）：
   1、被告應返還176 萬元話務保證金部分：
    (1)依原告與被告前身和信電訊公司簽訂之系爭合約第10條第
      1 項約定：「本合約有效日期自中華民國九十三年九月二
      十一日起，至中華民國九十六年九月二十日止，計三年。
      有效期間屆滿前一個月前，雙方如未以書面表示不再續約
      ，本合約有效期間於屆滿後延長一年，爾後亦同。」，和
      信電訊公司即主動於98年7 月21日以存證信函通知原告，
      系爭合約於98年9 月20日後不再續約一情，原告則於98年
      7 月31日以存證信函函覆告知原告同意不再續約。而關於
      系爭契約終止後，雙方尚有被告應保障原有客戶權益、安
      排客戶採號碼可攜方式移轉至其他業者、以原價收回未啟
      用之3 萬8,826 張SIM 卡等後續事宜待處理。在雙方數次
      協商時，原告有申請通傳會協調解決爭議，雙方於98年9
      月18日作成協議書，依該協議書第6 條第4 項約定：「本
      協議書屆期終止，甲方（即和信電訊公司）扣除前項（即
      話務費用）抵償之金額後，甲方應於98年11月6 日（含當
      日）前，以乙方（即原告）為受款人，開立三個月到期之
      支票返還保證金於乙方。」，又依系爭協議書第2 條約定
      ，該協議書已於98年10月29日屆期終止，經原告核算後，
      被告至遲應於99年1 月28日返還243 萬7,134 元之保證金
      予原告。
    (2)又被告竟於98年12月29日以存證信函要求原告給付未訂購
      之2 萬2,000 張之SIM 卡價金176 萬元。原告乃於99年1
      月4 日以存證信函函覆被告主張依系爭協議書第6 條第4
      項約定，系爭保證金僅能扣抵話務費用尚不能扣抵其他費
      用，並要求被告儘速依約返還243 萬7,134 元之保證金予
      原告。詎被告以99年1 月8 日再以存證信函稱以上開2 萬
      2,000張SIM卡價金與本件話務保證金抵銷，並請求原告給
      付辦理門號移轉作業費用（每門號240 元）計1,101 萬9,
      120 元，原告即於99年1 月15日以存證信函函覆主張原告
      並未訂購上開2 萬2,000 張SIM 卡，且並未收取而以退回
      處理，故被告無權主張以系爭保證金抵扣該筆SIM 卡價金
      176 萬元，又依系爭協議書第4 條第3 項第2 款約定，並
      未向用戶收取攜號手續費，是被告亦無權向原告收取辦理
      門號移轉作業費用1,101 萬9,120 元。
    (3)被告嗣於99年4 月20日函知原告所預納之話務保證金243
      萬7,134 元須扣除門號移轉作業費15萬5,520 元（648 個
      確定移轉門號，每門號移轉費為240 元）及2 萬2,000 張
      SIM 卡片作業應付未付費用176 萬元，僅願退還於原告52
      萬1,614 元云云，其中被告所稱須扣除門號移轉作業費15
      萬5,520 元部分，乃辦理攜帶門號之作業費，原告同意自
      話務保證金中扣除，但上開2 萬2,000 張SIM 卡片作業費
      用176 萬元部分，原告不同意扣除。職此，被告已無權請
      求原告給付176 萬元SIM 卡片作業費用，被告應依系爭協
      議書第第6 條第4 項約定，至遲於99年1 月28日返還剩餘
      之話務保證金176 萬元予原告（計算式：話務保證金243
      萬7,134元－門號移轉作業費15萬5,520元－已返還52萬1,
      614 元＝176 萬元），詎被告迄今仍未給付，是依民法第
      229 條第1 項及第233 條第1 項規定，原告得請求被告給
      付自99年1 月29日起至清償日止，按年息百分之5 計算之
      利息。
   2、被告應給付3 萬8,826 張SIM 卡價金計310 萬6,080 元部
      分：
      因原告須使用被告之設備經營虛擬行動網路業務，故須另
      外依系爭契約書附件五之「代製SIM 卡訂購申請單」向被
      告訂購SIM 卡供原告公司客戶使用，是被告對於原告向其
      訂購SIM 卡而尚未使用之數量知之甚詳。按權利之行使，
      不得違反公共利益，或以損害他人為主要目的且行使權利
      ，履行義務，應依誠實及信用方法，民法第148 條第1 項
      及第2 項分別定有明文，被告明知原告因使用其設備以提
      供客戶通訊服務，而須向被告訂購SIM 卡，且就原告SIM
      卡使用情形亦甚為瞭解，卻執意於原告還有庫存3 萬8,82
      6 張SIM 卡時不再續約，又未本於誠信互惠原則與原告協
      商庫存SIM 卡如何處理等事宜，已有違雙方合約之基本精
      神，致原告於被告在98年7 月21日通知自98年9 月20日止
      不再續約後無法完全供客戶使用，而無端損失310 萬6,08
      0 元（即3 萬8,826 張SIM 卡×每張80元），是關於原告
      庫存之3 萬8,826 張SIM 卡，被告應依系爭合約第12條約
      定及基本精神，收回原告未啟用之3 萬8,826 張SIM 卡並
      退還價金310 萬6,080 元，原告以起訴狀繕本送達於被告
      ，作為通知被告收回並退還上開SIM 卡及價金之意思表示
      ，並請求自起訴狀繕本送達於被告之翌日起至清償日止，
      按年息百分之5 計算之利息。
（二）並聲明：(1)被告應給付原告176 萬元，及自99年1 月29日
      起至清償日止，按年息百分之5 計算之利息。(2)被告應給
      付原告310 萬6,080 元，及自起訴狀繕本送達翌日起至清
      償日止，按年息百分之5 計算之利息。(3)願供擔保，請准
      宣告假執行。
二、被告則抗辯以：
（一）本件系爭話務保證金不僅能扣抵話務費用，亦能扣抵其他
      費用：
      原告仍有2 萬2,000 張SIM 卡價金176 萬元未付，被告依
      民法第334 條第1 項規定即得以該債權向原告主張抵銷，
      且系爭協議書第6 條第4 項並無如原告所言之話務保證金
      僅能扣抵話務費用之約定，即使由同條第3 項約定觀之，
      亦僅表明被告得就原告未繳之話務費用直接自話務保證金
      中扣除，並非約定該話務保證金僅能扣抵原告積欠之話務
      費用，故被告本得依法向原告主張抵銷。
（二）原告曾向被告訂購2 萬2,000 張SIM 卡，被告本得請求原
      告支付該價金176 萬元，並據以主張抵銷：
   1、買賣契約為諾成契約，僅需買賣雙方就「標的物」及「價
      金」意思表示合致時，買賣契約即為成立。由原告所出具
      之Shopping List 4 紙，可知原告分別於97年1 月10日、
      同年1 月24日、同年5 月13日、同年9 月22日所訂購（訂
      購日期均距「虛擬行動電話網路業務《MVNO》合作合約書
      」98年9 月20日終止前一年以上），共計5 萬張SIM 卡，
      且該四紙訂單均蓋有原告所有之「確認專用章」章戳，並
      已詳載品名、單價、數量及總價等內容，而被告亦同意該
      訂單內容，故雙方顯然就「標的物」及「價金」意思表示
      一致，該四筆買賣契約當屬成立，被告本應負有給付5 萬
      張SIM卡價金之義務。
   2、實則，原告就上開5 萬張SIM 卡中，早已提貨2 萬8 千張
      SIM 卡，顯見原告承認上開交易均合法有效存在，否則原
      告為何會對該2 萬8 千張SIM 卡付款？再者，原告向被告
      訂購之SIM 卡皆為客製品，其上均印有原告公司名稱、圖
      案、客服專線及網址，顯係專供原告及其客戶使用，亦即
      ，如原告故意不提貨，被告亦無法轉售予第三人，原告除
      否認訂購剩餘之2 萬2,000 張SIM 卡之交易存在，甚至還
      要求被告回收先前已提貨之SIM 卡，顯有違交易誠信。被
      告為履行該剩餘之2 萬2,000 張SIM 卡之買賣合約，已於
      98年12月28日提出該等SIM 卡之給付，然遭原告拒絕受領
      ，此係可歸責於原告，故被告自得請求原告給付2 萬2,00
      0 張SIM 卡之價金176 萬元（80元 /張），並依此向原告
      主張抵銷。
（三）被告是否知悉原告尚未使用SIM 卡數量，與本件無涉，被
      告亦無回收原告已購買而未啟用之38,826張SIM 卡之義務
      ：
   1、被告係依原告之訂單為原告提供客製化SIM 卡，而SIM 卡
      訂購數量為何，悉由原告自行出具訂單及決定數量，被告
      交付原告所訂購之客製化SIM 卡後，該SIM 卡如何使用、
      處理均由原告自行決定，被告無權干涉，至於原告能否將
      SIM 卡如預期般使用完畢，為原告經營問題，而原告未使
      用之SIM 卡數量被告是否知悉，則與本件請求無關。
   2、被告無回收原告已購買而未啟用之38,826張SIM 卡之義務
      ：
    (1)按民法第148 條及雙方於93年9 月15日簽署之「虛擬行動
      電話網路業務《MVNO》合作合約書第12條，並未約定被告
      有回收未啟用SIM 卡之義務，且該合約第10條第1 項已明
      白約定雙方得於合約屆滿1 個月前以書面表示不再續約，
      今原告於5 年後行使該權利，完全係依雙方約定為之，且
      原告亦於98年7 月31日以存證信函向被告表示同意終止，
      被告何有違反誠信原則之情形？
    (2)再者，原告最後一次訂購係於97年9 月22日，此次交易距
      雙方終止關係已有一年之久，足見原告所稱未啟用之SIM
      卡必定係原告於一年以前所購買，即原告自購買該等SIM
      卡後已逾一年以上，期間原告如何銷售與經營，被告根本
      無權介入，原告亦不會告知被告經營成效，然原告卻將無
      法售出之情形，歸咎於被告而要求收回及退還價金，如此
      如同要求原告承擔原告應自負之經營風險，顯係不合理之
      要求，應屬無理由。
（四）答辯聲明：(1)原告之訴及其假執行之聲請均駁回。(2)如受
      不利益之判決，願供擔保請准宣告免予假執行。
三、兩造不爭執事項：
（一）被告於99年1 月18日經主管機關核准與訴外人和信電訊公
      司合併後，以被告為存續公司。
（二）原告與被告合併前身和信電訊於93年9 月15日曾簽訂「虛
      擬行動電話網路業務（MVNO）合作合約書」。
（三）訴外人和信電訊公司曾於98年7 月21日以存證信函通知原
      告，系爭合約於98年9 月20日後不再續約一情，原告則於
      98年7 月31日以存證信函函覆告知原告同意不再續約。
（四）就系爭合約不再續約而生後續事宜處理之爭議，原告乃與
      和信電訊公司於通傳會簽訂協議書。
四、得心證之理由：
    原告主張兩造已合意終止「虛擬行動電話網路業務（MVNO）
    合作合約書」，故被告應給付原告話務保證金176 萬元及3
    萬8,826 萬張SIM 卡價金310 萬6,080 元共計486 萬6,080
    元，惟為被告所否認，是則本件爭點厥為：（一）本件系爭
    話務保證金是否僅能扣抵話務費用，而不能扣抵其他費用？
    被告主張以原告向被告訂購2 萬2,000 張SIM 卡之價金176
    萬元抵銷，是否有理由？（二）原告主張被告應給付3 萬8,
    826 張SIM 卡價金計310 萬6,080 元，是否有理由？茲分項
    析述之：
（一）本件系爭話務保證金是否僅能扣抵話務費用，而不能扣抵
      其他費用？被告主張以原告向被告訂購2 萬2,000 張SIM
      卡之價金176 萬元抵銷，是否有理由？
   1、按二人互負債務，而其給付種類相同，並均屆清償期者，
      各得以其債務，與他方之債務，互為抵銷。但依債之性質
      不能抵銷或依當事人之特約不得抵銷者，不在此限，民法
      第334 條第1 項定有明文。原告主張被告未提出該2 萬2,
      000 張SIM 卡價金176 萬元已屆清償期之證明，故無法主
      張抵銷，縱被告能提出已屆清償期之證明，依系爭協議書
      第6 條約定，被告於98年9 月21日至同年10月29日期間每
      日結算原告已發生之話務費用並預先於保證金中扣除，依
      保證金扣除話務費用後之返還條件返還予原告，亦不能主
      張與原告請求之176 萬元話務保證金抵銷等語；被告則以
      原告確實曾向被告訂購2 萬2,000 張SIM 計176 萬元，然
      原告刻意不向被告提貨，經被告不斷通知後，原告仍置之
      不理，被告不得已僅能於98年12月28日向被告提出該等SI
      M 卡之給付，然遭原告拒絕受領，故被告本得向原告請求
      給付SIM 卡價金並主張抵銷等語。查本件系爭話務保證金
      是否僅能扣抵話務費用，而不能扣抵其他費用，原告提出
      系爭協議書第6 條約定，表示雙方已約明話務保證金僅能
      扣除話務費用，然就該條約定逐項觀之其義如下：(1)第1
      項：「乙方（即原告）同意於98年9 月21日以前結清同年
      9 月1 日至9 月20日之預估話務費用....」，係結清先前
      話務費用之約定；(2)第2 項：「乙方同意於98年9 月21日
      至同年10月29日間，前項所繳付甲方（即被告）之保證金
      ，每日應維持新台幣壹佰貳拾萬元之保證金，甲方得每日
      結算乙方已發生之話務費用並預先於保證金扣除，若保證
      金仍低於壹佰貳拾萬元時，乙方需於接獲甲方通知後之次
      個工作日內，補足保證金壹佰貳拾萬元。」，則係補足保
      證金之約定；(3)第3 項：「若乙方未按前項繳納話務費用
      ，甲方皆得逕自就乙方之保證金抵償之，乙方不得異議。
      如抵償後仍有不足者，甲方仍得向乙方請求之。」，則係
      約定原告未依約繳納話務費用時，被告得逕自保證金中抵
      償，如抵償不足仍得向原告請求；(4)第4 項：「本協議書
      屆期終止，甲方扣除前項抵償之金額後，甲方應於98年11
      月6 日（含當日）前，以乙方為受款人，開立三個月到期
      之支票返還保證金於乙方。」，則係約定保證金如有剩餘
      時，應於何時及如何返還；(5)「乙方得主張甲方於98年10
      月18日所提供免費通話金額之回補報表載明之回補金額，
      優先補足保證金。98年10月16日至10月29日之回補金額，
      依前項保證金返還條件返還於乙方。」，則係約明回補金
      額之返還。據上以觀，系爭協議書第6 條約定，雙方雖已
      約明話務保證金應扣除話務費用後，再行返還予原告，惟
      並未如原告所言雙方已約明系爭話務保證金僅能扣抵話務
      費用，而不能扣抵其他費用。故原告此部分之主張，洵無
      足取。
   2、次按，「稱買賣者，謂當事人約定一方移轉財產權於他方
      ，他方支付價金之契約。當事人就標的物及其價金相互同
      意時，買賣契約即為成立」，民法第345 條定有明文。「
      買賣契約為諾成契約，一經當事人就標的物及其價金互相
      同意，買賣契約即為成立」，最高法院20年上字第2202號
      判例要旨亦明揭此旨。原告主張並未向被告訂購2 萬2,00
      0 張SIM 卡，其提出之Shopping List 4 紙係依系爭契約
      附件5 「代製SIM 卡訂購申請單」所製，僅屬預約性質，
      被告尚不得以原告出具上揭Shopping List ，即認兩造間
      已成立SIM 卡買賣契約一情；然查，觀諸原告提出之Shop
      ping List 4 紙，係原告分別於97年1 月10日、同年1 月
      24日、同年5 月13日及同年9 月22日出具予被告，欲申請
      訂購共計5 萬張SIM 卡，皆已載明訂購時間、品名、單價
      、數量、總價，並於備註欄載明專屬客製規格內容，且該
      Shopping List 均蓋有原告所有之「確認專用章」章戳，
      被告亦同意該Shopping List 內容，故雙方顯然就「標的
      物」及「價金」意思表示一致，依上開法文以觀，該4 筆
      買賣契約當屬成立，被告即應負有給付上開SIM 卡價金之
      義務。雖原告主張該Shopping List 係依系爭契約附件5
      「代製SIM 卡訂購申請單」所製，依附件5 之附註1 記載
      ：「因規格特殊無法與其他產品共用，請於訂購時先行將
      貨款匯入指定帳戶後，本公司（即被告）才會進行後續的
      採購程序。」，認僅係預約通知性質並非本約，應於原告
      實際通知被告訂購張數及付款時始行成立一節，然原告出
      具之Shopping List 並無如系爭契約附件5 「代製SIM 卡
      訂購申請單」附註1 之條件記載，而該附註1 僅在強調訂
      購商品為客製化與付款時間之條件約定，即便有此附註亦
      非可謂該訂單即為預約性質，再者，原告亦不否認就上開
      5 萬張SIM 卡中，已提領2 萬8,000 張SIM 卡及付款，且
      此部分並未提出另立本約之事實，足見原告除出具該Shop
      ping List 向被告訂購外，嗣並未如原告所言另與被告訂
      立所謂之本約，又原告亦不否認被告為履行剩餘之2 萬2,
      000 張SIM 卡之給付，已於98年12月28日提出該等SIM 卡
      之給付，雖遭原告拒絕受領，然原告向被告訂購之SIM 卡
      皆為印有原告公司名稱、圖樣、客服專線及網址之「客製
      化商品」，顯係專供原告及其客戶使用，如原告不提貨，
      被告亦無法轉售予第三人，原告於97年共訂購4 次，最後
      一次訂購係於97年9 月，即使如原告所言雙方係於98年9
      月20日終止合作關係，益證原告於訂購後皆已逾一年以上
      未提貨，顯有不履行契約義務甚明，足見原告具有可歸責
      事由，其主張受領已無實益並無理由。兩造於98年9 月15
      日在通傳會周永津技正主持虛擬行動電話網路業務（MVNO
      ）爭議協調會議中，應係在協調如何維護用戶權益事宜，
      而非爭執系爭保證金是否僅能扣除話務費用之事，此可由
      原告所提之該會議錄音紀錄可徵，雙方及主持人當時亦均
      提出相關建議及意見，然該建議及意見與討論內容，非即
      成為雙方已就被告不得以SIM 卡價金主張抵銷系爭保證金
      之約定，況雙方亦已於協調會後即98年9 月18日簽署系爭
      協議書，則雙方即應以該協議書之約定為據，因此該協議
      書中既未約定系爭保證金僅能扣抵通話費用，被告依法向
      原告主張抵銷，自無違約甚明。
   3、據上，本件系爭話務保證金不僅能扣抵話務費用，亦能扣
      抵其他費用。被告主張以原告向被告訂購2 萬2,000 張SI
      M 卡之價金176 萬元抵銷，因雙方互負債務，給付種類相
      同，亦均屆清償期，互負債務之一方依法即得行使抵銷權
      ，是被告主張抵銷，應屬有據。故原告主張被告應依協議
      書第第6 條第4 項約定，至遲於99年1 月28日返還剩餘之
      話務保證金176 萬元予原告，因被告主張以原告訂購之前
      揭2 萬2,000 張SIM 卡之價金176 萬元抵銷後，被告應已
      無須給付予原告。
（二）原告主張被告應給付3 萬8,826 張SIM 卡價金計310 萬6,
      080 元，是否有理由？
      原告主張被告對於原告向其訂購SIM 卡而尚未使用之數量
      知之甚詳，卻執意於原告還有庫存3 萬8,826 張SIM 卡時
      不再續約，又未與原告協商庫存SIM 卡如何處理事宜，致
      原告受有310 萬6,080 元之損失，被告應收回原告未啟用
      之上揭SIM 卡並退還價金310 萬6,080 元等情，為被告否
      認，辯稱：SIM 卡數量為何及被告是否知悉，均為原告經
      營問題，相關經營風險本應由原告承擔，是原告此部分主
      張當無理由等語。查，依兩造訂立之系爭合約書，並未約
      定被告有回收未啟用SIM 卡之義務，矧該合約書已載明雙
      方得於合約屆滿一個月前以書面表示不再續約，原告行使
      該權利，應係依雙方之約定，原告亦以存證信函表示同意
      不再續約，被告並無違誠信原則，況被告係依原告之訂單
      為原告提供客製化SIM 卡，而SIM 卡訂購數量，悉由原告
      考量公司經濟情況、業務量、客戶需求等因素，自行決定
      訂購，而原告在電信產業經營多年經驗頗豐，對於產業現
      況及自家業務需求，應有所掌握，被告實無權亦無法過問
      干涉，原告亦不會告知被告其經營成效，是以被告對於原
      告是否將SIM 卡如預期使用完畢，或被告是否知悉原告尚
      有多少未使用之SIM 卡數量，均非被告得以置喙，端為原
      告經營之範疇，故相關之經營風險應由原告自行承擔，原
      告將該等SIM 卡無法售出之損失，歸咎於被告而要求被告
      收回該等SIM 卡及退還價金，顯屬不合理之要求。是以原
      告主張被告應全數回收未啟用之3 萬8,826 張SIM 卡及退
      還其價金310萬6,080元，應屬無理由，不應准許。
五、綜上所述，原告主張依契約及民法第148 條權利行使之法律
    關係，請求：(1)被告應給付原告176 萬元，及自99年1 月29
    日起至清償日止，按年息百分之5 計算之利息；(2)被告應給
    付原告310 萬6,080 元，及自起訴狀繕本送達翌日起至清償
    日止，按年息百分之5 計算之利息，均為無理由，不應准許
    。原告之訴既已駁回，其假執行之聲請亦失所附麗，應併予
    駁回之。
六、本件事證已臻明確，兩造其餘主張、陳述及所提證據，經審
    酌與本院前揭判斷不生影響，毋庸再予審酌，併此敘明。
七、訴訟費用負擔之依據：民事訴訟法第78條。
中    華    民    國   100    年    5     月    31    日
                  民事第四庭    法  官  陳靜茹
以上正本係照原本作成
如對本判決上訴，須於判決送達後20日內向本院提出上訴狀。如
委任律師提起上訴者，應一併繳納上訴審裁判費。
中    華    民    國   100    年    5     月    31    日
                                書記官  鄭雅雲